臺灣南投地方法院民事判決
110年度訴字第76號
原      告  台新國際商業銀行股份有限公司

法定代理人  尚瑞強  


訴訟代理人  陳怡安  
            沈凱榮  
參  加  人  凱基商業銀行股份有限公司


法定代理人  魏寶生  


訴訟代理人  羅芙怡  

被      告  張明松  
            陳玉蘭  
            張雅惠  
            張麗雲  
兼  上二人
共同代理人  張麗敏  

被      告  張明裕  
上二人共同
訴訟代理人  劉宣辰律師
上列當事人間撤銷遺產分割登記事件，本院於民國111年2月15日
言詞辯論終結，判決如下：
    主  文
原告之訴駁回。
訴訟費用由原告負擔。 　　
    事實及理由
一、原告主張略以：
  ㈠被告張明松前向原告申請現金卡、信用卡使用，未依約還款
    ，尚積欠本金新臺幣（下同）264,789元及利息（下稱系爭
    債務），原告取得本院民國103年5月1日投院裕103司執孝字
    第8478號債權憑證（下稱系爭債權憑證）。被告之被繼承人
    張秋慶於105年9月26日死亡，遺有如附表所示之土地即坐落
    南投縣○○鎮○○段0地號土地（權利範圍7275分之2156）、南
    投縣○○鎮○○○段○○○段00000000000地號土地（下合稱系爭遺
    產）。被告張明松未聲明拋棄繼承，應享有繼承取得系爭遺
    產應有部分之權利，然被告張明松為避免原告之追索，竟與
    張秋慶全體繼承人即其餘被告於105年10月20日訂立遺產分
    割協議（下稱系爭遺產分割協議），約定僅由張秋慶之配偶
    即被告陳玉蘭繼承取得系爭遺產，嗣於105年10月27日辦畢
    系爭遺產之所有權分割繼承登記，形同將被告張明松將其應
    繼承之系爭遺產權利無償移轉與被告陳玉蘭，自屬害及原告
    債權之無償行為。如認系爭遺產分割協議為有償行為，被告
    陳玉蘭受益時亦明知被告張明松有負債，有損及原告之債權
    。
　㈡依民法第244條第1項、第2項、第4項之規定，提起本件訴訟
    ，請求法院擇一為有利判決。並聲明：被告就系爭遺產所為
    之系爭遺產分割協議及被告陳玉蘭就系爭遺產所為之分割繼
    承登記應予撤銷；被告陳玉蘭應塗銷系爭遺產於105年10月2
    7日之分割繼承登記。
二、被告抗辯略以：
  ㈠被告所為之系爭遺產分割協議，乃債務人即被告張明松與其
    餘被告共同為之，非民法第244條撤銷訴權得訴請撤銷之行
    為。被告張明松於85年至90年間向原告申辦現金卡及信用卡
    使用，張秋慶則於105年9月29日死亡，足見被告張明松向原
    告申請現金卡、信用卡借款之時遠早於張秋慶死亡而被告張
    明松得繼承系爭遺產之時，則原告同意被告張明松借款時所
    評估者僅係被告張明松本身之資力，而無從以被告張明松將
    來是否獲得張秋慶之遺產為判斷基礎，故被告張明松對系爭
    遺產之公同共有權利，原即非屬民法第244條擬為保護之債
    務人清償力範圍內，原告自不得以系爭遺產分割協議約定由
    被告陳玉蘭取得系爭遺產而行使撤銷權。
　㈡被告張明松於張秋慶生前，因積欠債務，屢次向張秋慶、被
    告陳玉蘭、張明裕、張麗敏、張麗雲借款，且被告張明松退
    伍後未能覓得工作，未能奉養父母，對被告陳玉蘭未盡扶養
    責任義務。被告陳玉蘭已逾74歲，於10餘年前已無法工作，
    端賴除被告張明松以外之子女給予生活費用維持生活。遂被
    告張明松與其餘被告於105年10月20日達成系爭遺產之分割
    協議即系爭遺產分割協議，被告張明松同意以其應分得之遺
    產清償對被告陳玉蘭、張明裕所負之債務及盡其扶養義務，
    且被告陳玉蘭居住之南投縣○○鎮○○巷0號房屋（下稱系爭房
    屋）坐落於如附表編號1所示土地，被告所為系爭遺產分割
    協議及分割繼承登記行為係依張秋慶之生前意願，並使被告
    陳玉蘭能老有所居，故被告所為系爭遺產分割協議並非無償
    行為，而係有償行為。被告陳玉蘭於原告提起本件訴訟後，
    始知悉被告張明松對原告負有債務。並聲明：如主文第1項
    所示。　
三、參加人未於最後言詞辯論期日到場，惟據其於言詞辯論期日
    為輔助原告陳述略以：意見同原告所述。
四、本院之判斷：
  ㈠原告主張被告張明松前向原告借款，尚積欠本金264,789元及
    利息未清償，原告對被告張明松取得系爭債權憑證；被繼承
    人張秋慶於105年9月26日死亡，遺有系爭遺產，被告為張秋
    慶之全體繼承人，被告於105年10月月20日協議分割張秋慶
    所遺系爭遺產，約定由被告陳玉蘭取得系爭遺產所有權，並
    於105年10月27日辦畢所有權分割繼承登記等情，業據其提
    出系爭遺產登記第一類謄本、張秋慶之繼承系統表、除戶謄
    本、被告戶籍謄本、訴外人即張秋慶長女張麗玲之除戶謄本
    、系爭債權憑證、現金卡及信用卡之催收帳卡及交易紀錄查
    詢、還款明細資料為證（見本院卷一第21頁至第29頁、第45
    頁至第65頁、第273頁至第275頁、第367頁至第395頁），為
    被告張明裕、張麗敏所不爭執，亦未見其餘被告有所爭執，
    復有南投縣水里地政事務所110年1月11日水地一字第110000
    0193號函暨分割繼承登記資料在卷可佐（見本院卷一第89頁
    至第137頁），堪信為真實。
  ㈡按債務人所為之無償行為，有害及債權者，債權人得聲請法
    院撤銷之；債務人所為之有償行為，於行為時明知有損害於
    債權人之權利者，以受益人於受益時亦知其情事者為限，債
    權人得聲請法院撤銷之；債權人依第1項、第2項之規定聲請
    法院撤銷時，得並聲請命受益人或轉得人回復原狀，但轉得
    人於轉得時不知有撤銷原因者，不在此限，民法第244條第1
    項、第2項、第4項定有明文。前條撤銷權，自債權人知有撤
    銷原因時起，1年間不行使，或自行為時起，經過10年而消
    滅，民法第245條亦有明文。經查：原告為被告張明松之債
    權人，被告於105年10月20日為系爭遺產分割協議，已如前
    述，又原告主張其係於109年9月3日調閱系爭遺產登記謄本
    時，始知悉系爭遺產登記於被告陳玉蘭名下之情事，此有原
    告提出之系爭遺產登記第二類謄本附卷可參（見本院卷一第
    25頁至第29頁），然原告曾於109年3月13日申請系爭遺產電
    子謄本，有中華電信股份有限公司110年3月5日數府三字第1
    100000542號函暨地政電子謄本調閱紀錄附卷可參（見本院
    卷一第221頁至第225頁），足見原告於109年3月13日知悉被
    告間之系爭遺產分割協議及分割繼承登記行為，則原告於10
    9年9月21日提起本件訴訟（見本院卷一第15頁），尚未逾越
    自知悉時起算1年之除斥期間，亦未逾越自行為時起算10年
    之除斥期間。
　㈢按我國繼承法採取當然繼承主義，繼承人若未拋棄繼承，即
    成為遺產之公同共有人，而遺產分割則是全體繼承人消滅遺
    產公同共有關係之法律行為，如繼承人於遺產分割協議對遺
    產為不利於己之處分行為，倘因而害及債權者，債權人雖得
    依民法第244條第1項行使撤銷權，惟全體繼承人間就遺產分
    割行為，除客觀上遺產數額分配外，尚有預付將來扶養費用
    、繼承債務及清償債務，及其他非財產考量因素（例如：某
    繼承人向來負責照護被繼承人而分配較多遺產、被繼承人之
    遺產來自於特定繼承人之貢獻、承擔祭祀義務等等），非必
    完全按繼承人之應繼分進行分割。因此，遺產分割雖為處分
    遺產之財產行為，然遺產分割行為是否「有害及債權」，於
    個案中應綜合審酌上開各種因素，妥適認定，並非僅以應繼
    分之遺產價值為唯一判斷標準。經查：
　⒈揆諸前開說明，被告張明松未拋棄繼承，即成為系爭遺產之
    公同共有人，而系爭遺產分割則是全體繼承人即被告消滅系
    爭遺產公同共有關係之法律行為，如被告張明松於系爭遺產
    分割協議對系爭遺產為不利於己之處分行為，倘因而害及債
    權者，債權人即原告雖得依民法第244條第1項行使撤銷權，
    然原告依民法第244條第1項行使撤銷權是否有據，仍應視系
    爭遺產分割行為是否有害及原告之債權而定。
　⒉原告為被告張明松之債權人，被告張明松尚有系爭債務未清
    償，被告於繼承張秋慶之系爭遺產後，於105年10月20日訂
    定系爭遺產分割協議，由被告陳玉蘭單獨取得系爭遺產並已
    辦畢系爭遺產之所有權分割繼承登記等情，已如前述。又系
    爭房屋坐落於如附表編號1所示土地，張秋慶及其父張定設
    籍並居住於系爭房屋，張秋慶於66年12月1日分戶為戶長，
    其配偶即被告陳玉蘭、其子即被告張明裕亦設籍於系爭房屋
    並居住迄今，經被告陳玉蘭、張明裕陳述在卷（見本院卷二
    第148頁），嗣張秋慶於105年9月26日死亡後，由被告陳玉
    蘭繼為戶長等情，有前揭戶籍謄本在卷足參，足見系爭房屋
    原來即供被告陳玉蘭居住，被告陳玉蘭對於系爭房屋及坐落
    土地即如附表編號1所示土地自有相當濃厚情感及生活回憶
    。
　⒊被告張明松於105年至108年之所得總額均為0元，名下無財產
    ，有財政部中區國稅局南投分局110年3月2日中區國稅南投
    服務字第1102201299號函暨被告張明松105年至108年綜合所
    得稅各類所得資料清單及全國財產稅總歸戶財產查詢清單附
    卷可佐（見本院卷一第187頁至第197頁），被告張明松亦自
    陳其退伍後難覓工作，未盡扶養義務等語（見本院卷二第14
    9頁），有國防部空軍司令部110年11月23日國空人勤字第11
    00091098號函覆被告張明松服役資料在卷可參（見本院卷二
    第69頁），則被告抗辯被告張明松無能力履行扶養其父母即
    張秋慶、被告陳玉蘭之義務，且被告張明松應支出之扶養費
    由其他弟妹代墊一節，尚屬有憑。
　⒋證人即被告張麗敏配偶陳永松於本院110年9月28日言詞辯論
    期日證稱：被告張明松當兵時賭債大約6、700,000餘元，好
    像係張秋慶幫忙被告張明松清償，被告張明松有向被告張明
    裕、張麗雲借錢，其不記得確切時間及數額，被告張明松應
    未還錢，因為被告張明松都是向家裡拿錢，系爭遺產分配由
    被告陳玉蘭取得係因被告陳玉蘭務農，不寬裕，故由被告陳
    玉蘭取得系爭遺產以保障被告陳玉蘭較有安全感等語（見本
    院卷二第27頁至第30頁）；證人即被告張明松配偶黃紫芳於
    同日證稱：被告張明松有向父母、張明裕、張雅惠、張麗敏
    、張麗雲借款，其不記得時間、數額等語（見本院卷二第23
    頁至第27頁）。又被告陳玉蘭陳稱：張秋慶幫被告張明松清
    償諸多債務，張秋慶生病時，被告張明松未返家照顧，被告
    張明松之前積欠其債務，願以系爭遺產補償其，使其老年生
    活居住使用等語（見本院卷一第263頁）。被告抗辯被告張
    明松曾向張秋慶、被告陳玉蘭、張明裕借款未償還，且被告
    張明松未履行扶養父母義務，由其他被告墊付，故協議分割
    系爭遺產時，被告張明松同意以其應分得之遺產與對被告陳
    玉蘭、張明裕之債務抵銷並使被告陳玉蘭老有所居等語，核
    與證人張明松、黃紫芳證述情節及上開被告張明松之財產資
    料大致相符，堪認可採。
　⒌審酌子女於父母一方死亡後，將死亡者所遺遺產分配與尚生
    存之父母取得，為倫理之常，被告協議系爭遺產均由被告陳
    玉蘭取得，與一般社會常情相符。再者，被告就系爭遺產協
    議由被告陳玉蘭取得，其餘繼承人即張秋慶之子女即其餘被
    告均未取得，並無刻意排除被告張明松之情，復審諸被告陳
    玉蘭為36年7月16日生，已74歲，且被告陳玉蘭陳稱其於10
    餘年前已無法工作，端賴除被告張明松以外之子女給予生活
    費用維持生活（見本院卷二第148頁）等情節，被告張明松
    對被告陳玉蘭依法負有扶養義務，而被告張明松同意系爭遺
    產由被告陳玉蘭取得，以償還其積欠被告陳玉蘭之債務，並
    得使年紀老邁之被告陳玉蘭有居住之所，免於流離顛沛，顯
    屬善盡扶養義務之對價，日後縱其子女未能給予財務扶助，
    尚能處分系爭遺產以自給自足。
　⒍綜合上情以觀，被告張明松與其餘被告所為系爭遺產分割協
    議，就被告張明松而言，屬其對被告陳玉蘭所負扶養義務之
    部分履行，及清償部分其對被告陳玉蘭、張明裕之債務，應
    屬有償行為，亦難認有害及原告之債權。原告依民法第244
    條第1項、第4項規定，請求撤銷系爭遺產分割協議及分割繼
    承登記，被告陳玉蘭應塗銷分割繼承登記，於法無據。
　㈣按民法第244條第2項已如前述，又民法第244條第2項所規定
    之有償行為，除在客觀上須為債務人之行為有害於債權外，
    在主觀上尚須債務人明知有害於債權人之權利，且受益人於
    受益時，亦知有損害之事實為要件。此明知之事實，對債權
    人有利，應由主張其事實存在之債權人負舉證責任（最高法
    院92年度台再字第45號判決意旨參照）。經查：原告主張被
    告所為系爭遺產分割協議及辦理分割繼承登記之有償行為構
    成民法第244條第2項之債害債權行為，依前開規定及說明，
    應由原告就債務人即被告張明松明知有害於原告之權利，及
    受益人即被告陳玉蘭於受益時，亦知有損害之事實負舉證責
    任。被告張明松對被告陳玉蘭負欠債務，已如前述，則被告
    張明松同意系爭遺產分割協議以部分履行其對被告陳玉蘭所
    負扶養義務及部分清償其對被告陳玉蘭、張明裕之債務，其
    積極財產固有減少，然其負債亦已減少，難認此舉有害於原
    告之債權。再者，被告陳玉蘭固知悉被告張明松在外有積欠
    債務，然被告陳玉蘭抗辯其於原告提起本件訴訟後，始知悉
    被告張明松有積欠原告債務等語（見本院卷二第148頁），
    亦即被告陳玉蘭抗辯其取得系爭遺產時不知系爭遺產分割協
    議及分割繼承登記有害及原告之債權，而原告就此節亦未提
    出其他證據以實其說，則被告陳玉蘭非屬明知系爭遺產分割
    協議及分割繼承登記行為有損害於原告之權利。原告依民法
    第244條第2項、第4項規定，請求撤銷系爭遺產分割協議及
    分割繼承登記，被告陳玉蘭應塗銷分割繼承登記，於法無據
    。
五、綜上所述，原告依民法第244條第1項、第2項、第4項之規定
    ，請求撤銷被告就系爭遺產所為之系爭遺產分割協議、被告
    陳玉蘭就系爭遺產所為之分割繼承登記，並請求被告陳玉蘭
    塗銷系爭遺產於105年10月27日之分割繼承登記，為無理由
    ，應予駁回。
六、本件事證已臻明確，兩造其餘攻擊防禦方法及所提證據，經
    核與判決之結果不生影響，爰不逐一論述，併此敘明。
七、訴訟費用負擔之依據：民事訴訟法第78條。
中　　華　　民　　國　　111 　年　   3  　月　　3　　日
                  民事第二庭  法　官　楊亞臻
以上正本係照原本作成
如對本判決上訴，須於判決送達後20日內向本院提出上訴狀。如
委任律師提起上訴者，應一併繳納上訴審裁判費。
中　　華　　民　　國　　111 　年　   3  　月　　3　　日
                              書記官　陳雅雯
附表：　　　　　　　　　　　　　　　　　
編號 種類 財產所在地或名稱 權利範圍  1 土地 南投縣○○鎮○○段0地號 7275分之2156  2 土地 南投縣○○鎮○○○段○○○段00000地號 全部  3 土地 南投縣○○鎮○○○段○○○段00000地號 全部